臺灣臺南地方法院行政訴訟判決
110年度交字第23號
原      告  柯凱傑  


被      告  臺南市政府交通局

代  表  人  王銘德  
訴訟代理人  黃曉妍律師
上列當事人間交通裁決事件，原告不服被告民國110年1月8日南
市交裁字第78--ZDB337562號裁決，提起行政訴訟，本院判決如
下：
    主  文
一、原告之訴駁回。
二、訴訟費用新臺幣300元由原告負擔。
    事實及理由
一、程序事項：本件係原告不服被告所為道路交通管理處罰條例
    第8條之裁決，而提起之撤銷訴訟，屬行政訴訟法第237條之
    1第1項第1款所稱交通裁決事件，因事證明確，爰依同法第
    237條之7規定，不經言詞辯論逕行裁判。
二、事實概要：原告於109年6月27日16時30分許，駕駛車牌號碼
    000-0000號自用小客車（下稱系爭汽車），行經國道1號北
    上298公里處，因有「行駛高速公路未依規定變換車道（未
    全程顯示方向燈）」之違規行為，經内政部警政署國道公路
    警察局第四公路警察大隊新營分隊（下稱舉發單位）員警製
    單舉發，嗣原告向被告提出申訴，被告請舉發單位調查結果
    ，仍認原告有前揭違規行為，遂於110年1月8日以其違規事
    證明確，依道路交通管理處罰條例第33條第1項第4款及第63
    條第1 項第1款規定，裁處原告罰鍰新臺幣（下同）3,000元
    ，並記違規點數1點。原告不服，遂提起本訴訟。
三、原告主張略以：原告於109年6月27日16時30分許，在國道1
    號北向298公里路段處，由外側車道變換至中線車道時，未
    依規定全程使用方向燈，經被告所附照片顯示車輛於後輪壓
    過線時方向燈為閃滅狀態且車輛於高速情況下動態已變換至
    該車道，被判定未依規定使用方向燈實屬不符。並聲明：原
    處分撤銷，訴訟費用由被告負擔。
四、被告答辯則以：
　㈠原告於109年6月27日16時30分許，駕駛車牌號碼000-0000號
    自用小客車，行經國道1號北上298公里處，未依規定變換車
    道（未全程顯示方向燈），經警製單舉發，違規事證明確，
    被告乃據此裁處原告罰鍰3,000元，並記違規點數1點，揆諸
    首揭規定，並無不合，應予維持。
  ㈡復按道路交通安全規則第91條第6款及第109條第2項第2 款、
    高速公路及快速公路交通管制規則第11條第2款及道路交通
    標誌標線號誌設置規則第182條規定：「行車遇有轉向、減
    速暫停、讓車、倒車、變換車道等情況時所用之燈光及駕駛
    人之手 勢，應依下列規定：……6、變換車道時，應先顯示欲
    變換車道方 向之燈光或手勢。……。」、「汽車駕駛人，應
    依下列規定使用方 向燈：……2、左（右）轉彎時，應先顯示
    車輛前後之左（右）邊方向燈光；變換車道時，應先顯示欲
    變換車道方向之燈光，並應顯示至完成轉彎或變換車道之行
    為。」、「汽車在行駛途中，變 換車道或超越前車時，應
    依標誌、標線、號誌指示，並不得有下 列情形：……2、未依
    規定使用方向燈。……。」、「（第1項）車道線，用以劃分
    各線車道，指示車輛駕駛人循車道行駛。（第2項）本標線
    為白虛線，線段長4公尺，間距6公尺，線寬10公分。」，上
    開規定業已針對劃設於道路之車道線，明定其變換車道時，
    應先顯示欲變換車道方向之燈光，並應顯示至完成轉彎或變
    換車道為止。本案經審視舉發單位錄影採證光碟：
      影像檔名稱：RV-00000000000000-CMZ國道一號北向298公
      里 BHV-8567
      影像時間2020/06/27 16：39：25〜16：39：29 系爭違規
      路段佈設為内側、中線，以及外側共三車道，原告駕駛系
      爭車輛行駛於 外側車道，開啟車輛左側方向燈，自外側
      車道變換車道至中線車 道。嗣系爭車輛車身僅一半跨越
      車道線之情形下，車輛左側方向燈即未持續閃爍並已熄滅
      （方向燈閃爍3次），系爭車輛繼續自外側車道變換車道
      至中線車道。
    上開畫面有舉發單位109年9月7日國道警四交字第109470194
    0號函檢附民眾檢舉錄影採證光碟1片可稽。依上開錄影畫面
    可知，原告駕駛系爭車輛行經系爭違規路段，自外側車道變
    換車道至中線車道，雖有開啟車輛左側方向燈，惟嗣後系爭
    車輛在車身僅一半跨越車道線之情形下，車輛左側方向燈即
    未 持續閃爍並已熄滅，原告仍繼續駕駛系爭車輛變換車道
    ，原告未依上開道路交通安全規則規定，顯示車輛左側方向
    燈至車身完全 變換車道至中線車道為止，已違反首揭道交
    條例規定，至為明確。
  ㈢又按道路交通管理處罰條例第7條之1規定：「對於違反本條 
    例之行為者，民眾得敘明違規事實或檢具違規證據資料，向
    公路 主管或警察機關檢舉，經查證屬實者，應即舉發。但
    行為終了日起逾7日之檢舉，不予舉發。」。違反道路交通
    管理事件統一裁罰 基準及處理細則（下稱處理細則）第22
    條第1項亦明定：「公路主管或警察機關受理民眾檢舉違反
    道路交通管理事件，應派員查證，經查證屬實者，應予舉發
    ，並將處理情形回復檢舉人。」。上開條例規定，觀其立法
    理由為：「因警力有限及部分民眾取巧違規成性，為交通秩
    序混亂原因之一，如能藉民眾利用適當管道檢舉交通違規，
    除可彌補警力不足外，亦將產生嚇阻效果」可知，上 開規
    定係為因應現代交通快捷、頻繁之特性，致交通狀況變化無
     窮，而警力執法資源有限，爰立法允許民眾檢舉交通違規
    ，此無非基於鼓勵社會公民自覺意識之目的，以民力輔助警
    力之不足， 且與其他攸關社會公益之立法相仿，例如民眾
    檢舉違章建築、空氣污染、食品衛生等，不勝枚舉。而104
    年8月15日修正施行之 同細則第10條第2項規定，則將查獲
    之違反道路交通管理事件類 型劃分為5種如下：1、當場舉
    發：違反本條例行為經攔停之舉發。2、逕行舉發：依;^條
    例第7條之2規定之舉發。3、職權舉發：依第6條第2項規定
    之舉發。4、肇事舉發：發生道路交通事故，肇事原因或肇
    事責任不明，經分析研判或鑑定後，確認有違反本條例行為
    之舉發。5、民眾檢舉舉發：就民眾依本條例第7條 之1規定
    檢舉違反本條例之行為，經查證屬實之舉發。其立法理由為
    ：「一、新增第2項。二、本條例第92條第4項規定，本條 
    例之罰鍰基準、舉發或輕微違規勸導等事項之處理細則，由
    交通部會同内政部定之。惟現行本細則並無對職權舉發、肇
    事舉發、民眾檢舉舉發等舉發方式之規定，致部分行政法院
    法官認為違反處罰條例之舉發方式僅有當場舉發與逕行舉發
    2類，對於其他舉發方式（如交通事故經分析研判或鑑定後
    發現違規）之舉發以程 序不完備為由撤銷免罰。三、為使
    公路主管及警察機關對違反本條例行為稽查時，其舉發方式
    及法令依據能更趨周延，爰於本細則明定各種舉發方式及法
    令依據，俾使公路主管機關及警察機關執行舉發時能明確遵
    循。……。」，上開增訂理由，係為使違反本 條例行為稽查
    時之舉發方式及法令依據能更趨周延，爰可知依本條例第7
    條之2規定之舉發為逕行舉發；而依本條例第7條之1規定，
    就民眾檢舉違反本條例之行為，經查證屬實之舉發，為民眾
    檢舉舉發。即民眾檢舉證據資料（含科學儀器採證），經查
    證違規行為屬實即可舉發。本件依檢舉人檢附之錄影採證畫
    面所示，已清楚顯示違規車輛之車牌號碼、車型、車體顏色
    及違規時、地，而觀諸其顯示之場景、光影、色澤等，均屬
    自然呈現，並非人為造作而係直接拍攝所得，難認有何造假
    之情事，且由該等採證畫面之事證，已資認定原告駕駛系爭
    車輛確有上開違規事實，揆諸上開規定，員警自得據以舉發
    。
  ㈣末按道路交通管理處罰條例第4條第2項規定：駕駛人駕哽車
    輛或行人在道路上，應遵守道路交通標誌、標線、號誌之指
    示、警告、禁制規定，並服從執行交通勤務之警察或依法令
    執行指揮交通及交通稽查任務人員之指揮；行政罰法第7條
    第1項及第10條復規定：「違反行政法上義務之行為非出於
    故意或過失者，不予處罰。」、「（第1項）對於違反行政
    法上義務事實之發生，依法有防止之義務，能防止而不防止
    者，與因積極行為發生事實者同。（第2項）因自己行為致
    有發生違反行政法上義務事實之危險者，負防止其發生之義
    務。」，則不論違規行為人係故意或過失而違反道路交通管
    理處罰條例行政法上義務之行為，均應予處罰。人民違反法
    律上之義務而應受行政罰之行為，法律無特別規定時，雖不
    以出於故意為必要，仍須以過失為其責任條件。但應受行政
    罰之行為，僅須違反禁止規定或作為義務，而不以發生損害
    或危險為其要件者，推定為有過失，於行為人不能舉證證明
    自己無過失時，即應受處罰（司法院大法官會議釋字第275
    號解釋可資參照）。依上開規定及大法官解釋意旨可知，駕
    駛人駕駛車輛行駛道路，本應遵守標誌、標線及號誌之指示
    ，以確保用路人之交通安全。另揆諸交通部109年11月16日
    交路字第1090015201號函釋：「……說明：……四、……車輛駕馱
    人完整之變換車道行為係指車輛駕駛人完成車輛由原行駛之
    車道變換進入另一車道後行駛之行為，……。」。原告駕駛系
    爭車輛在車身僅一半跨越車道線之情形下，車輛左側方向燈
    即未持續閃爍，嗣後在車輛左側方向燈熄滅之情形下，系爭
    車輛車身始完全自外側車道變換車道進入中線車道，原告在
    車輛左側輪胎及左側車身尚未完全進入中線車道時即停止顯
    示左側方向燈，自屬在高速公路未依規定變換車道（未全程
    顯示方向燈）之違規行為無訛(貴院110年度交字第11號判決
    五、㈡2.意旨參照)。本案系爭車輛左側輪胎及左側車身尚未
    完全進入中線車道，即車輛尚未處於回正狀態時已停止顯示
    左側方向燈已如上述；復依系爭違規時、地，車流量不多，
    行車順暢，且天候良好、視線正常之客觀情狀下，原告仍可
    再次啟動方向燈使其閃爍，並無不能於變換車道全程顯示方
    向燈之事由存在，而道路交通安全規則第109條第2項第2款
    於108年10月1日修正發布並施行，迄至本件違規行為日已施
    行逾半年，原告為合格考領有普通大客車駕駛執照之駕駛人
    ，難以不知法律規定而得以卸責。原告未全程顯示方向燈行
    駛行為，顯已欠缺普通車輛駕駛人主觀上應擔負遵守道路交
    通法規，以維護道路交通安全之義務認知，而具有可非難性
    及可歸責性。縱原告係疏於注意而為本件違章行為，難謂其
    無過失而無責任條件，自不得免其應負之罰責。是本案舉發
    單位依法取締告發原告，並無違誤。原告所訴，並無理由，
    核不足採。
五、本件事實概要欄所載之事實，除後列爭點外，業經兩造各自
    陳述在卷，兩造並分別提出如證據清單所示之證據。本件爭
    點厥為：原告是否有於系爭時、地有「行駛高速公路未依規
    定變換車道（未依規定全程使用方向燈）」的違規行為？
六、本院之判斷：
　㈠應適用法令：
　　⒈道路交通管理處罰條例：
　　⑴第91條第1項第6款：行車遇有轉向、減速暫停、讓車、倒
      車、變換車道等情況時所用之燈光及駕駛人之手勢，應依
      下列規定：六、變換車道時，應先顯示欲變換車道方向之
      燈光或手勢。
　　⑵第105條：汽車行駛於高速公路、快速公路或設站管制之道
      路，應遵守其管制之規定。
　　⑶第109條第2項第2款：汽車駕駛人，應依下列規定使用方向
      燈：二、左（右）轉彎時，應先顯示車輛前後之左（右）
      邊方向燈光；變換車道時，應先顯示欲變換車道方向之燈
      光，並應顯示至完成轉彎或變換車道之行為。
　　⒉道路交通管理處罰條例：
　　⑴第33條第1項第4款：汽車行駛於高速公路、快速公路或設
      站管制之道路，不遵使用限制、禁止、行車管制及管理事
      項之管制規則而有下列行為者，處汽車駕駛人3,000元以
      上6,000元以下罰鍰：四、未依規定變換車道。
　　⑵第63條第1項第1款：汽車駕駛人有下列各款所列條款之一
      者，除依原條款處罰鍰外，並予記點：一、有第33條第1
      項…情形之一者，各記違規點數1點。
　　⒊高速公路及快速公路交通管制規則第11條第2款：汽車在行
      駛途中，變換車道或超越前車時，應依標誌、標線、號誌
      指示，並不得有下列情形：二、未依規定使用方向燈。
　㈡按「對於違反本條例之行為者，民眾得敘明違規事實或檢具
    違規證據資料，向公路主管或警察機關檢舉，經查證屬實者
    ，應即舉發。但行為終了日起逾7日之檢舉，不予舉發。」
    、「（第1項）公路主管或警察機關受理民眾檢舉違反道路
    交通管理事件，應即派員查證，經查證屬實者，應即舉發，
    並將處理情形回復檢舉人。（第2項）前項檢舉違規證據係
    以科學儀器取得，足資認定違規事實者，得逕行舉發之。」
    行為時道路交通管理處罰條例第7條之1、違反道路交通管理
    事件統一裁罰基準及處理細則第22條第1項、第2項分別定有
    明文。考其規範意旨，係考量警力有限及民眾取巧違規成性
    ，為交通秩序混亂原因之一，一般民眾如能利用適當管道檢
    舉交通違規，除可彌補警力之不足外，亦將產生極大之嚇阻
    效果，以達到維護道路交通安全之行政目的；然為避免檢舉
    人刻意鑽營法律文字，造成法條之目的逸失，甚至衍生社會
    、鄰里之不安與不和諧，同時保障法條原立法精神目的在維
    護交通、保障安全，故針對舉發部分，增訂（7日）期限之
    規定，而強化社會秩序之安定性。是一般民眾見有違規事件
    ，皆可於行為終了日起7日內敘明違規事實或檢具違規證據
    資料，向公路主管或警察機關檢舉，經查證屬實者，應即舉
    發之。查檢舉人對原告於109年6月27日本件違規行為，於10
    9年7月3日提供科學儀器取得之錄影證據資料，向警察機關
    檢舉，經舉發機關查證屬實而予舉發等情，此有舉發通知單
    、違反道路交通管理事件裁決重新審查紀錄表在卷可考（本
    院卷第61頁、第47至50頁）。是本件舉發程序於法並無不合
    。
　㈢次依道路交通管理處罰條例第92條第1項規定：「車輛分類、
    汽車牌照申領、異動、管理規定、汽車載重噸位、座位立位
    之核定、汽車檢驗項目、基準、檢驗週期規定、汽車駕駛人
    執照考驗、換發、證照效期與登記規定、車輛裝載、行駛規
    定、汽車設備變更規定、動力機械之範圍、駕駛資格與行駛
    規定、車輛行駛車道之劃分、行人通行、道路障礙及其他有
    關道路交通安全等事項之規則，由交通部會同內政部定之。
    」，明文授權交通部會同內政部訂定「道路交通安全規則」
    。而道路交通安全規則第109條第2項第2款之規定，已明確
    說明：「變換車道時，應先顯示欲變換車道方向之燈光，並
    應顯示至完成或變換車道之行為。」，是「變換車道需全程
    使用方向燈」之規定，並非原告所稱乃行政機關擴張解釋，
    乃立法授權交通部會同內政部訂定之規定，汽車駕駛人自應
    遵守。
　㈣經查，原告於109年6月27日16時30分許，駕駛系爭汽車行經
    國道1號北上298公里處，有「行駛高速公路未依規定變換車
    道（未全程顯示方向燈）」之違規行為，被告機關提出内政
    部警政署國道公路警察局第四公路警察大隊109年9月7日國
    道警四交字第1094701940號函檢附民眾檢舉錄影採證光碟1
    片（含影片擷圖6幀）為證（本院卷第67至74、85頁）。經
    本院於111年6月24日依職權勘驗上開民眾檢舉錄影採證光碟
    內容，勘驗結果為：「被告機關提供有違規採證光碟1片，
    內有檔名為『RV-00000000000000-BUCMZ 國道一號北向298公
    里BHV-8567.MOV』影片檔，就影片內容勘驗如下：
　　  本段影片長度13秒，為檢舉民眾汽車上之行車紀錄器所拍
      攝，影片一開始，畫面顯示時間為109年6月27日16時39分
      19秒（下僅略記載分、秒數），此時檢舉民眾汽車沿國道
      一號北向298公里處內側車道行駛，而檢舉民眾汽車行駛
      至影片第3至9秒（畫面時間39分23至29秒）處，開始從內
      側車道變換車道至中線車道。而檢舉民眾變換車道之過程
      中，系爭汽車於影片第5至9秒（畫面時間39分25至29秒）
      處，從外側車道快速變換車道至檢舉民眾汽車前方之中線
      車道，而系爭汽車變換車道之過程中，僅於影片第5至7秒
      （畫面時間39分25至27秒）間使用左轉方向燈，此時系爭
      汽車之車身約四分之三進入中線車道；而於影片第8至9秒
      （畫面時間39分28至29秒）間，系爭汽車從尚有四分之一
      車身尚未進入中線車道至系爭汽車變換車道完成之過程中
      ，此時已無使用方向燈。影片第10秒（畫面時間39分30秒
      ）處，清楚見到系爭汽車車號為『BHV-8567號』，此後影片
      結束。」
　　上開勘驗內容有本院111年6月24日行政訴訟勘驗筆錄在卷可
    稽（本院卷第95頁），而本院製作完上開勘驗筆錄後曾送達
    原告，並命原告於7日內表示意見，逾期視為無意見，該表
    示意見函及勘驗筆錄已於111年6月30日送達原告，原告迄今
    未表示意見。是以，依上開勘驗結果足堪認定，系爭汽車僅
    於車身約四分之三左切進入中線車道前之過程，有依規定使
    用方向燈，剩餘四分之一車身繼續左切進入中線車道之過程
    中，則已未使用方向燈，確屬「行駛高速公路未依規定變換
    車道（未全程顯示方向燈）」之違規行為無誤。
　㈤末依道路交通安全規則附件7車輛燈光與標誌檢驗規定中，關
    於方向燈之規定：「(六)方向燈（direction indicator/tur
    n signal lamp）：除汽車適用外，若拖車前方裝置方向燈，本
    項規定亦應適用。1.燈色應為橙色或黃色，但方向燈鄰近淡
    黃色頭燈者限用橙色，車後之方向燈並得為紅色。2.燈具照
    明面上緣距地高在空車狀態時應在二點三公尺以下，左右兩燈
    具應對稱裝設；裝置一組以上時僅有一組符合即可。3.燈具
    照明面內側間隔應為六十公分以上（但車寬在一百三十公分以
    下者，則其間隔應在四十公分以上），照明面最外側與車身
    最外緣之間距應在四十公分以下，裝置側面方向燈者可不受
    此限制；裝置一組以上時僅有一組符合即可。4.閃爍次數每
    分鐘在六十次以上，一百二十次以下。」，已明確規範汽車
    方向燈之閃爍頻率為每分鐘在60次以上，120次以下（即每
    秒至少需明滅1至2次）。因此，原告雖以被告所附照片顯示
    系爭汽車於後輪壓過線時方向燈為閃滅狀態且車輛於高速情
    況下動態已變換至該車道，被判定未依規定使用方向燈實屬
    不符云云申辯。惟就上開勘驗結果中，系爭汽車係於影片8
    至9秒間將剩下四分之一車身駛入中線車道，而該長達1至2
    秒之影片中，並未見系爭汽車方向燈再度閃爍，該時間間距
    已超過汽車方向燈規範之閃爍頻率，原告行駛高速公路變換
    車道未依規定全程顯示方向燈之事實，已甚明確，而原告稱
    其駕駛系爭汽車係於方向燈閃滅之過程中完成變換車道云云
    ，核與事實不合，不足採信。
　㈤綜上所述，原告於109年6月27日16時30分許，駕駛系爭汽車
    行經國道1號北上298公里處，確有「行駛高速公路未依規定
    變換車道（未依規定使用方向燈）」之違規行為，被告機關
    依道路交通管理處罰條例第33條第1項第4款及第63條第1項
    第1款規定，裁處原告罰鍰3,000元，並記違規點數1點之處
    分，揆諸首揭規定，並無違法，原告訴請撤銷為無理由，應
    予駁回。
七、本件第一審裁判費為300元，應由原告負擔，爰確定第一審
    訴訟費用額如主文第2項所示。
據上論結，本件原告之訴為無理由，依行政訴訟法第237條之8第
1項、第98條第1項前段，判決如主文。
中　　華　　民　　國　　111 　年　　 8 　　月　  3　　日
　　　　　　　　　行政訴訟庭　法　官　侯明正
上為正本係照原本作成。
如不服本判決，應於判決送達後20日內，向本院提出上訴狀並表
明上訴理由（原判決所違背之法令及其具體內容或依訴訟資料可
認為原判決有違背法令之具體事實），其未載明上訴理由者，應
於提出上訴後20日內向本院補提理由書（上訴狀及上訴理由書均
須按他造人數附繕本，如未按期補提上訴理由書，則逕予駁回上
訴），並應繳納上訴裁判費新臺幣750元。
中　　華　　民　　國　　111 　年　　 8　 　月　　3  　日
　　　　　　　　　　　　　　　書記官　陳惠萍
　　　　　　　　　　　　　　　
證據清單：
一、原告提出：   原證1 被告機關109年12月10日南市交裁字第1091119221號函 15-16頁 原證2 内政部警政署國道公路警察局第四公路警察大隊109年9月7日國道警四交字第1094701940號函 17-18頁 原證3 被告機關110年1月8日南市交裁字第78-ZDB337562號裁決書 19頁 二、被告提出：   被證1 内政部警政署國道公路警察局第四公路警察大隊國道警交字第ZDB337562號舉發違反道路交通管理事件通知單及送達證書 61-62頁 被證2 被告機關110年1月8日南市交裁字第78-ZDB337562號裁決書、歸責駕駛人申請書 65-66頁 被證3 内政部警政署國道公路警察局第四公路警察大隊109年9月7日國道警四交字第1094701940號函檢附民眾檢舉錄影採證光碟1片（含影片擷圖6幀） 67-74、85頁 被證4 交通部109年11月16日交路字第1090015201號函 75-76頁 被證5 原告之汽車駕駛人基本資料及系爭汽車之汽車車籍查詢各1份 77-79頁 被證6 原告109年7月21日申訴信箱意見信函 81-83頁